ACORDAO-COMPLETO-2342725

ACÓRDÃO 90/2019 ATA 2/2019 - PLENÁRIO

VISTOS, relatados e discutidos estes autos de Representação formulada por licitante, com pedido de concessão de medida cautelar, noticiando possíveis irregularidades no Pregão Eletrônico 119/2018, da Pré-Sal Petróleo S.A., tendo como objeto a contratação de empresa especializada para a prestação de serviços de limpeza, higiene e conservação, com fornecimento de materiais, insumos e equipamentos, bem como prestação de serviços auxiliares de manutenção elétrica, hidráulica e civil, copa, mensageiros e recepção;
ACORDAM os Ministros do Tribunal de Contas da União, reunidos em Sessão do Plenário, ante as razões expostas pelo Relator, em:
9.1. conhecer da Representação, por adimplir os requisitos de admissibilidade estabelecidos no art. 87, § 2º, da Lei 13.303/2016, c/c o art. 113, § 1º, da Lei 8.666/93, e arts. 235 e 237, do Regimento Interno do TCU, para, no mérito, considerá-la improcedente;
9.2. indeferir o pedido de concessão de medida cautelar, tendo em vista a inexistência de elementos necessários para a sua adoção;
9.3. dar ciência à representante e à Pré-Sal Petróleo S.A, informando-lhes que o conteúdo da presente deliberação pode ser consultado no endereço ; 
9.4. determinar o arquivamento do presente processo, nos termos dos arts. 250, inciso I, e 169, inciso V, do Regimento Interno.

Representação sobre possíveis irregularidades em pregão eletrônico para a contratação de empresa especializada para a prestação de serviços de limpeza, higiene e conservação.

Empresa Brasileira de Administração de Petróleo e Gás Natural S.A. - Pré-Sal Petróleo S.A. - PPSA (CNPJ 18.738.727/0001-36).

3. Representante: Provac Terceirização de Mão de Obra Ltda. (CNPJ 50.400.407/0001-84).

13.1. Ministros presentes: José Mucio Monteiro (Presidente), Walton Alencar Rodrigues, Benjamin Zymler, Augusto Nardes, Aroldo Cedraz (Relator), Raimundo Carreiro e Ana Arraes.
13.2. Ministro-Substituto convocado: Marcos Bemquerer Costa.
13.3. Ministro-Substituto presente: André Luís de Carvalho.

AROLDO CEDRAZ

Trata-se de Representação formulada pela licitante Provac Terceirização de Mão de Obra Ltda., com pedido de concessão de medida cautelar, noticiando possíveis irregularidades no Pregão Eletrônico 119/2018, da Empresa Brasileira de Administração de Petróleo e Gás Natural S.A. – Pré-Sal Petróleo S.A. – PPSA, tendo como objeto a contratação de empresa especializada para a prestação de serviços de limpeza, higiene e conservação, com fornecimento de materiais, insumos e equipamentos, bem como prestação de serviços auxiliares de manutenção elétrica, hidráulica e civil, copa, mensageiros e recepção, com valor homologado de R$ 2.630.000,00.
2.	Por meio da instrução inicial de admissibilidade (peça 30) , a Secretaria de Controle Externo de Aquisições Logísticas propõe, em síntese, o conhecimento da representação para, no mérito, considerá-la improcedente, com indeferimento do pedido de concessão de medida cautelar e posterior arquivamento do processo, nos termos parcialmente transcritos a seguir: 
1.	O representante alega, em suma, que: 
a)	a proposta da empresa Industec Comercial e Serviços Gerais Ltda. ME teria sido aceita equivocadamente, uma vez que sua planilha de proposta prevê percentual de faltas legais no valor de 0,10%, enquanto o percentual adotado pelo próprio TCU seria de 0,277%, o que demonstraria ser subdimensionado e inviável;
b)	o percentual referente aos itens “Despesas Administrativas/Operacionais” e de “Lucro e Total de Demais Componentes” da planilha “Insumos - Impostos” teriam sido zerados;
c)	o balanço patrimonial da aludida empresa teria sido apresentado em desacordo com o art. 28, alínea c, da Resolução CFC 1418/12, além de conter rasura em sua última página, e o seu termo de encerramento descumpriria o Decreto 486/1969, que determinaria o registro do Livro Diário na Junta Comercial do Estado;
d)	a empresa teria enquadramento como ME/EPP irregular, uma vez que apresenta faturamento anual superior aos limites na Lei 123/2006;
e)	a empresa vencedora teria apresentado, como documentação complementar em suas contrarrazões, o balancete analítico para comprovar a boa regularidade financeira, o que estaria em desacordo com o item 13.3.4 do edital, que previa somente o Balanço Patrimonial e a DRE, assim como em relação ao art. 31 da Lei 8.666/1993.
 (...) 
2.	Presentes todos os requisitos de admissibilidade constantes no art. 87, § 2º da Lei 13.303/2016, c/c os arts. 235 e 237, VII, do Regimento Interno/TCU, e no art. 103, § 1º, da Resolução - TCU 259/2014, a representação deve ser conhecida.
 (...) 
3.	Conquanto não haja informação preliminar sobre a assinatura do contrato, o certame encontra-se homologado, o que configura o perigo da demora.
 (...) 
4.	Não há informações suficientes para caracterizar o perigo da demora ao reverso, uma vez que não há, nos autos, informações relativas ao cronograma da contratação, ou vigência do contrato atual.
 (...) 
Análise:
5.	Inicialmente cabe destacar que as alegações do representante foram abordadas em sede recursal do certame em comento, de modo que as razões de decidir do pregoeiro, assim como as contrarrazões da licitante declarada vencedora, serão oportunamente consideradas nas análises da plausibilidade jurídica da presente representação.
5.1.	Quanto à alegação de subdimensionamento do item relativo a faltas legais da planilha de custos da licitante vencedora, o aspecto refere-se ao risco de negócio ao qual a proponente se submete e que, pelo qual, deve arcar.
5.2.	Inobstante a Unidade Jurisdicionada não esteja submetida à IN 2/2008 do Ministério do Planejamento, a própria licitante vencedora alegou em suas contrarrazões o compromisso de arcar com o ônus de eventuais equívocos no dimensionamento dos quantitativos de sua proposta com base no art. 23 da referida instrução normativa, e asseverou ser capaz de executar os serviços com base naqueles percentuais, tendo em vista prover serviços médicos e do trabalho eficientes aos seus empregados.
5.3.	Adicionalmente, alega em seu favor a jurisprudência desta Corte de Contas quanto à vedação de estabelecimento de percentuais mínimos de encargos sociais das licitantes, por ferir a legalidade e restringir o caráter competitivo do certame licitatório (e.g. Acórdãos 1125/2009 – Plenário, Relator Benjamin Zymler, e 9036/2011 – 1ª Câmara, Relator Augusto Sherman) .
5.4.	Por sua vez, a Unidade Jurisdicionada alega que os preços ofertados estão compatíveis aos de serviços equivalentes que vêm sendo prestados à PPSA.
5.5.	Dada a razoabilidade dos argumentos supracitados, consideramos improcedente a alegação do representante.
5.6.	Quanto à alegação de irregularidade devido ao percentual zerado referente aos itens “Despesas Administrativas/Operacionais” e de “Lucro e Total de Demais Componentes” da planilha “Insumos - Impostos”, a licitante vencedora teria alegado nas contrarrazões que não possuiria custos operacionais para entrega de insumos e que, ademais, tem como lucratividade o fornecimento de mão-de-obra, não o de insumos.
5.7.	Nota-se, dessa maneira, que há compensação de percentuais em suas planilhas. Adicionalmente, os valores a que se faz alusão nesta representação, concernentes ao item “demais insumos” somam R$ 3.797,02 para os cinco anos de contrato, perfazendo 0,0014% de todo o valor. Portanto, consideramos improcedentes as alegações do representante.
5.8.	Quanto às alegações de irregularidade na apresentação do balanço patrimonial, consideramos razoável o posicionamento do pregoeiro, que teria alegado que o item 13.1 do edital estabelece que a habilitação do licitante deverá ser por meio do SICAF, o que teria sido realizado, com constatação de que as exigências editalícias teriam sido atendidas.
5.9.	Em relação ao enquadramento da empresa como ME/EPP, nota-se na ata do certame (peça 3) que a aludida não teria se declarado como beneficiária do tratamento diferenciado conferido às ME/EPP, motivo pelo qual não teria cometido infrações no certame. A questão suscitada correlaciona-se à legislação fiscal tributária, de esfera alheia à competência deste Tribunal de Contas, motivo pelo qual não procede a alegação do representante.
5.10.	Por fim, a alegação de que o uso do balancete analítico pela licitante vencedora em suas contrarrazões configuraria irregularidade por envio de documentação nova desconforme com o item 13.3.4 do edital e com o art. 31 da Lei 8.666/1993 não procede, uma vez que sua habilitação em relação à qualificação econômico-financeira fora auferida e anteriormente determinada pelo pregoeiro com base nos documentos previamente cadastrados no SICAF. Assim, a utilização de tal documentação não teria sido utilizada para tal mister.
5.11.	Registre-se, ademais, que o valor da proposta vencedora seria R$ 239.000,00 mais baixo que a proposta do representante.
5.12.	Feitas essas considerações, propõe-se indeferir o pedido de medida cautelar, uma vez ausente o pressuposto da plausibilidade jurídica, essencial para sua concessão.
5.13.	Por fim, diante do exposto, os elementos constantes dos autos permitem, desde já, a avaliação quanto ao mérito da presente representação como improcedente.
	É o Relatório.

Vagner Elias Henriques (OAB/SP 279.692).

Não atuou.

REPRESENTAÇÃO. SUPOSTAS IRREGULARIDADES EM PROCEDIMENTO LICITATÓRIO. CONHECIMENTO. PEDIDO DE MEDIDA CAUTELAR. insubsistência das alegaçÕes da representante. IMPROCEDÊNCIA. AUSÊNCIA DE PRESSUPOSTOS. INDEFERIMENTO. ARQUIVAMENTO. CIÊNCIA.

REPRESENTAÇÃO (REPR)

Secretaria de Controle Externo de Aquisições Logísticas (Selog).

A Representação formulada pela empresa Provac Terceirização de Mão de Obra Ltda., com pedido de concessão de medida cautelar, na qual foram noticiadas supostas irregularidades no Pregão Eletrônico 119/2018, da Pré-Sal Petróleo S.A. (PPSA) , tendo como objeto a contratação de empresa especializada para a prestação de serviços de limpeza, higiene e conservação, com fornecimento de materiais, insumos e equipamentos, deve ser conhecida, uma vez preenchidos os requisitos de admissibilidade aplicáveis à espécie.
2.	A Selog examinou detidamente a documentação relativa ao certame, em cotejo com as alegações da representante, e concluiu pela improcedência da Representação e negativa da medida cautelar, com posterior arquivamento do processo, tendo em vista a inexistência dos pressupostos necessários ao atendimento do pleito.
3.	Como visto no relatório precedente, as alegações da representante foram devidamente abordadas em sede recursal e rejeitadas pelo pregoeiro. 
4.	Nessa seara, verificou-se que descabe a alegação da Provac Terceirização de Mão de Obra Ltda. quanto à questão do subdimensionamento do item relativo a faltas legais na planilha de custos da vencedora, eis que se trata de risco do negócio, como bem esclarecido, e também porque a própria vencedora alegou o compromisso de arcar com os ônus de eventuais equívocos nos quantitativos da proposta, asseverando ser capaz de executar os serviços com base nos percentuais ofertados. 
5.	E consoante abordado pela Selog, a unidade jurisdicionada destacou que os preços ofertados estariam compatíveis com os de serviços equivalentes aos que já veem sendo prestados na própria PPSA. 
6.	Ademais, pertinente a análise quanto às alegações de suposta irregularidade na apresentação do balanço patrimonial, eis que a Selog se alia ao escorreito posicionamento do pregoeiro, no sentido de que “o item 13.1 do edital estabelece que a habilitação do licitante deverá ser por meio do SICAF, o que teria sido realizado, com constatação de que as exigências editalícias teriam sido atendidas”.
7.	Quanto à alegação de que o uso do balancete analítico pela licitante vencedora, em suas contrarrazões, configuraria irregularidade por envio de documentação nova, em suposta desconformidade com o item 13.3.4 do edital e com o art. 31 da Lei 8.666/1993, não assiste razão à representante. Como bem informado, a habilitação em relação à qualificação econômico-financeira foi auferida pelo pregoeiro com base nos documentos previamente cadastrados no SICAF.
8.	Por fim, ressalta a Selog que o valor da proposta vencedora foi R$ 239.000,00 mais baixo que a proposta do representante, permitindo inferir o alcance de proposta mais vantajosa para a Administração.
9.	Acerca dos demais itens analisados, verifico que a instrução empreendida pela Selog afastou corretamente, in totum, todas as alegações da representante.
10.	Nesse contexto, acolho a manifestação da unidade técnica especializada, cujos fundamentos incorporo às minhas razões de decidir, devendo o processo ser arquivado em face da improcedência da Representação e da ausência dos pressupostos para a concessão da medida cautelar pleiteada.
	Ante o exposto, VOTO porque o Tribunal adote o Acórdão que ora submeto à consideração do Plenário.
	TCU, Sala das Sessões Ministro Luciano Brandão Alves de Souza, em 30 de janeiro de 2019.
AROLDO CEDRAZ 
Relator